最　高　行　政　法　院　判　決　　　　　　　　　九十一年度判字第二二三六號
　　再 審原 告　甲○○
　　　　　　　　　　　　送達代.
　　再 審被 告　財政部臺北市國稅局
　　代　表　人　丙○○
右當事人間因贈與稅事件，再審原告對中華民國八十九年八月二十五日本院八十九年
度判字第二六一六號判決向臺北高等行政法院提起再審之訴，經該院以裁定移送本院
審理，本院判決如左：
　　主  文
再審之訴駁回。
再審訴訟費用由再審原告負擔。
　　事  實
緣本件再審被告以再審原告及鄭周敏、簡慶齡於民國七十八年十二月八日將渠等所有
環亞大飯店股份有限公司（以下簡稱環亞飯店）股票二二、九五○、○○○股（其中
屬再審原告部分九、五○○、○○○股），以每股面額新台幣（下同）十元讓與中美
投資股份有限公司（以下簡稱中美公司），中美公司旋於同月二十九日以每股面額十
元讓與鄭和和、鄭義義、鄭信信、鄭國勇、鄭國仁、鄭仁仁、鄭忠忠，中美公司雖提
示購買暨出售股票之付、收款流程證明及相關帳證資料，惟再審原告及鄭周敏、簡慶
齡所取得股款有回流至中美公司及鄭信信之情形，且鄭和和等人購買股票之資金來源
不明，中美公司付、收股款之支票帳戶於七十九年度上半年提領現金達四億餘元，亦
有違交易常規，認再審原告及鄭周敏、簡慶齡係以迂迴方式贈與鄭和和等人財產，乃
按環亞飯店七十八年十二月二十九日每股資產淨值十八．○九元，核定再審原告贈與
總額一七一、八五五、○○○元，贈與淨額一七一、四○五、○○○元，發單課徵贈
與稅八五、○六四、二五○元，並依行為時遺產及贈與稅法第四十四條規定，按再審
原告應納稅額處一倍罰鍰計八五、○六四、二五○元。再審原告不服，申經復查結果
，核減贈與額一、九九五、○○○元，變更核定贈與總額為一六九、八六○、○○○
元，淨額為一六九、四一○、○○○元，核減罰鍰一、一九七、○○○元，變更罰鍰
為八三、八六七、二五○元。再審原告仍未甘服，循序提起行政訴訟，亦遭本院八十
九年度判字第二六一六號判決（以下稱原判決）駁回。遂以原判決有行政訴訟法第二
百七十三條第一項第一款及第十三款再審事由，提起再審之訴。茲摘兩造訴辯意旨
如次：
再審原告起訴意旨及補充理由略謂︰一、原判決違反不利益變更禁止原則，其適用鈞
院六十二年判字第二九八號判例顯有錯誤：八十七年三月財政部臺北市國稅局訴願決
定重核案件復查決定書另為處分，主文雖變更核定贈與稅額為零，但理由欄已說明：
本件「屬以三角移轉方式贈與股票予三親等內親屬，本局已另案補徵贈與稅及科處罰
鍰在案，是為免重複課稅爰註銷本件贈與額」，故該處分形式上變更核定贈與稅額為
零，但實質上已認定再審原告行為「屬以三角移轉方式贈與股票予三親等內親屬」；
即該重核案件復查決定書理由欄認定再審原告等行為屬贈與（應以股份買賣之全額為
贈與總額課徵贈與稅），其較之行政救濟前之原處分（依遺產及贈與稅法第五條第二
款規定，以顯不相當之代價，讓與財產者，其『差額』部分以贈與論），顯然更不利
，本件實已違反不利益變更禁止原則。則鈞院六十二年判字第二九八號判例、訴願法
第八十一條第一項即形同具文，顯非判例及立法本意，原判決適用鈞院六十二年判字
第二九八號判例顯有錯誤。二、鈞院三十九年判字第二號判例明揭：「行政官署對人
民有所處罰，必須確實證明其違法之事實，倘不能確實證明違法事實之存在，其處罰
即不能認為合法」。故依前揭判例意旨，再審被告應確實證明再審原告與鄭和和等人
間確有無償贈與及違法未申報情事，其處分方為適法。原判決認再審原告與鄭周敏、
簡慶齡於七十八年十二月八日以每股十元之價格共同移轉環亞飯店股票二二、九五○
、○○○股予中美公司，中美公司旋於同年十二月二十九日將上述股票，以每股十元
全數移轉予再審原告三親等內親屬鄭和和、鄭義義、鄭信信、鄭國勇、鄭國仁、鄭仁
仁及鄭忠忠等七人云云，即認再審原告將取得之九千五百萬元股款以迂迴方式分六筆
回流於鄭和何等七人，其中第五筆：三三、六○○、○○○元及第六筆：二八、五○
○、○○○元佔全部股款六十五％，係轉入鄭孝孝帳戶，惟鄭孝孝並非再審被告所謂
第二階段買受人，如何具體認定係再審原告以資金回流方式無償贈與鄭和何等七人；
第二筆：一九、七○○、○○○元係轉入環亞飯店帳戶，回流公司再領現；第三筆：
六、九○○、○○○元係由牟獻主代環亞飯店領現轉回，佔全部股款二十八％，然既
以轉入環亞飯店，又如何認定係再審原告以資金回流方式無償贈與鄭和何等七人；第
五筆：五、三○○、○○○元轉入帳戶，再轉予鄭忠忠及鄭信信部分，李中山出具證
明曾借款予鄭忠忠及鄭信信供週轉之用，其非再審原告之贈與至為明確，且其金額僅
佔全部股款之五．六％，對象亦不包括鄭和和等五人，原判決遽認全部股款轉讓均屬
贈與，亦悖於論理法則，並有消極不適用前揭三十九年判字第二號判例之違法。三、
再審被告所指第二階段買售人中，鄭義義、鄭和和、鄭信信、鄭國仁、鄭國勇、等五
人，其父母為鄭周揚、王美瑛，渠等並非再審原告之子女，與再審原告亦無三親等親
屬關係，此有菲律賓外交部暨中華民國駐菲律賓台北經濟文化辦事處認證之宣示書及
鄭義義等五人之出生證明，原判決不察，顯有違誤。四、依八十四年一月十三日修正
公佈之遺產及贈與稅法第五條第六款之規定，其立法意旨乃於衡酌目前社會情況，叔
姪舅甥之間甚難有名為買賣實為贈與之情事，爰將親等範圍由三親等縮小為二親等。
另修正但書規定，增列「且該已支付之價款非由出賣人貸與或提供擔保向他人借得者
」字樣。因此比較修正前後二條文可知，修正前三親等間之財產買賣行為，只要能提
出支付價款之確實証明即非視同贈與得免課徵贈與稅，而於修正後二親等之財產買賣
行為，除應提出支付價款之確實證明外，且該支付之價款經查核非由出賣人貸與或由
出賣人提供擔保向第三人借得者，始得免課徵贈與稅。本件依再審被告之主張，再審
原告係以買賣方式達到贈與目的，即以迂迴方式贈與財產，因其形式上並無贈與之法
律行為，而係買賣之法律行為，實質產生贈與之效果，此即屬該法八十四年一月十三
日修正前第五條第六款規定之情形，此觀再審被告亦主張「以迂迴方式贈與財產予三
親等內親屬」自明。故本件應適用遺產及贈與稅法第五條第六款之規定，並依財政部
八十年十一月一日台財稅第八○○七一八○九○號函釋及七十六年台財稅第七五七一
七一六號函釋，再審被告應先通知再審原告於十日內申報，始符法律之規定，豈料再
審被告未為此之途，逕依該法第四條第二項之規定課徵贈與稅並依同法四十四條之規
定科處罰鍰，其適用法律顯有錯誤。另依再審被告之主張係以七十八年十二月二十九
月之買賣行為為贈與財產日，其行為日在八十四年一月十三日前，自應適用修正前之
第五條第六款之規定，因此三親等親屬間之買賣，只要能提出確實之證明已支付價款
，非視同贈與，免徵贈與稅，至於其資金來源為何，係修正後第六款之查核重點，修
正前之第六款既無此適用，自亦無查核之問題。本件再審原告既已提出支付價款予中
美公司之證據，而中美公司亦提出支付價款予鄭和和等人之證據，已與修正前第五條
第六款之規定相符，本件實無課徵贈與稅之問題。原審未察於此，仍維持原處分，其
適用法令有所錯誤，難令再審原告心服。五、判決廢棄原判決，並撤銷原處分及一再
訴願決定等語。
再審被告答辯意旨略謂：再審被告因再審原告與鄭周敏、簡慶齡及鄭國智等人以迂迴
方式贈與財產予三親等內親屬之情事，遂按行為時遺產及贈與稅法第三條第一項、第
四條第二項規定，核定再審原告贈與稅。再審原告主張鄭義義等五人並非再審原告三
親等內親屬云云，惟本件贈與係再審原告將所有股票無償給與他人，並經他人允受而
生效力之行為，其贈與事實明確，再審被告乃按行為時遺產及贈與稅法第三條第一項
、第四條第二項規定核課再審原告贈與稅，並非按行為時遺產及贈與稅法第五條第六
款（三親等以內親屬間財產之買賣）規定核課再審原告贈與稅，是鄭義義等五人是否
為再審原告三親等內親屬，並不影響本件贈與稅之核課，請判決駁回再審原告之再審
之訴等語。
　　理  由
按行政訴訟法第二百七十三條第一項第一款所謂適用法規顯有錯誤者，係指原判決所
適用之法規與該案應適用之現行法規相違背或與解釋、判例有所牴觸而言。至於法律
上見解之歧異，再審原告對之縱有爭執，要難謂為適用法律顯有錯誤，而據為再審之
理由。同條項第十三款所稱發見未經斟酌之重要證物者，係指該證物在前訴訟程序中
即已存在而當事人不知其存在，或雖知有此，而不能使用，現始發現或得使用者而言
，並以如經斟酌可受較有利益之裁判者為限。若當事人知其存在，且無不能使用情形
而未提出，或在前訴訟中已經提出者，均非現始發見之證物，不得據以提起再審之訴
。本件再審原告與鄭周敏、簡慶齡於七十八年十二月八日以每股十元之價格共同移轉
環亞飯店股票二二、九五○、○○○股（其中屬於再審原告轉讓部分為九、五○○、
○○○股）予中美公司，中美公司旋於同年十二月二十九日將上述股票，以每股十元
全數移轉予再審原告三親等內親屬鄭和和、鄭義義、鄭信信、鄭國勇、鄭國仁、鄭仁
仁及鄭忠忠等七人，中美公司雖提示購買暨出售股票之付、收款流程證明及相關帳證
資料，惟再審原告及簡慶齡、鄭周敏所取得股款有回流至中美公司及鄭信信情形，且
鄭和和等人購買股票之資金來源不明，中美公司付、收股款之支票帳戶於七十九年度
上半年提領現金達四億餘元，亦有違交易常規，認再審原告及鄭周敏、簡慶齡係以迂
迴方式贈與鄭和和等人財產，乃按環亞飯店七十八年十二月二十九日每股資產淨值十
八．○九元，核定再審原告贈與總額一七一、八五五、○○○元，贈與淨額一七一、
四○五、○○○元，發單課徵贈與稅八五、○六四、二五○元，並依行為時遺產及贈
與稅法第四十四條規定，按再審原告應納稅額處一倍罰鍰計八五、○六四、二五○元
。再審原告不服，主張上述移轉行為均係「有償」之買賣行為，而非無償之贈與行為
云云，申經再審被告復查決定，以再審原告所提示其移轉環亞飯店股票予中美公司收
取價金九五、○○○、○○○元，該部分價金有回轉鄭孝孝之情事，有卷附其資金來
源及其去路資料可稽，再審原告主張為買賣，尚難採信。惟原核定環亞飯店七十八年
十二月二十九日之每股淨值一八．○九元。經重核後每股淨值應為一七．八八元，是
贈與額重核後應為一六九、八六○、○○○元，原核定之差額一、九九五、○○○元
，應予核減，其應納稅額為八三、八六七、二五○元，乃併變更罰鍰為八三、八六七
、二五○元。再審原告仍未甘服，循序提起行政訴訟。經查，本件第一階段移轉日為
七十八年十二月八日，第二階段移轉日為七十八年十二月二十九日，因再審原告係以
迂迴方式贈與鄭和和等人財產，涉及行為時遺產及贈與稅法第三條及第四條第二項規
定之贈與，且漏未依同法第二十四條第一項規定申報贈與稅。則依稅捐稽徵法第二十
一條第一項第三款規定，本件核課期間為七年，本件贈與日經再審被告認定為七十八
年十二月二十九日，應申報期限為七十九年一月二十八日，則七年核課期間應至八十
六年一月二十八日屆滿，本件贈與稅及罰鍰繳款書均於八十五年十月二十二日審結作
成處分，有再審被告八十五年十月二十二日財北國稅財字第五Ｚ○○○○○○○○○
六號函在卷可稽，本件尚未逾核課期間。又再審原告自始主張本件為單純之買賣，非
為贈與行為，亦未依規定期間內申報贈與稅，而其對第一次移轉所為贈與部分之申報
，自無從擴張認定已為本件第二次移轉之申報，尚無財政部八十年十一月一日台財稅
第八○○二七一八○九○號函所指「以贈與論課稅案件接獲通知十日內申報者核課期
間為五年」之適用。又再審被告前以再審原告於七十八年十二月八日將其所有環亞飯
店之股票九、五○○、○○○股，以每股面額十元讓與中美公司，該移轉價格顯不相
當，乃依行為時遺產及贈與稅法第五條第二款規定，就其差額課徵贈與稅。其後再審
被告於重為處分時，認本件與相關案情之再審原告配偶鄭周敏及簡慶齡七十八年度贈
與稅事件，查其移轉系爭環亞飯店股票實係以迂迴方式移轉予鄭和和、鄭義義、鄭信
信、鄭國勇、鄭國仁、鄭仁仁及鄭忠忠等七人，遂改依行為時遺產及贈與稅法第三條
及第四條第二項規定，核定再審原告之贈與稅。而再審被告原以行為時遺產及贈與稅
法第五條第二款規定對再審原告出售環亞飯店股票予中美公司價格不相當，課徵贈與
稅部分，業經再審被告以（八七）財北國稅法字第00000000號復查決定書變
更核定贈與總額為零，與本件並非同一案件。且本件係在法定核課期間內，援用正確
之法令依據，新核定贈與稅，尚無違反行政救濟不利變更禁止原則。亦與財政部七十
四年十二月四日台財稅第二五八○五號函釋意旨，另發現應徵之稅捐，始得發單補徵
之情節不同，自無違反該函之意旨可言。本件再審被告計算環亞飯店股份每股之淨值
，係依據首揭財政部六十五年七月九日六五台財稅第三四五九四號及七十年十二月三
十日七○財稅字第四○八三三號函釋意旨計算，再審被告於前處分（即以贈與論）時
，固曾估定每股為十四．二一元、十四元、十六．九一元、十三．八八元等，惟上開
估定已隨再審被告（八七）財北國稅法第00000000號復查決定，變更贈與總
額為零，而歸於失效。再審被告於八十五年十月二十二日為原處分時，經參酌上開財
政部函釋意旨重為核定每股一八．○九元，於八十六年八月二十日復查決定時，再減
除土地經徵收之損失三六、○一七、八五四元，以每股資產淨值一七．八八元，核定
再審原告贈與總額為一六九、八六○、○○○元，經核並無不合。又查再審原告主張
系爭股票之移轉為有償之買賣行為云云，惟依再審原告所提示該等款項之流向業經再
審被告查得為１一、○○○、○○○元（七十九年三月一日），係由中美公司職員謝
佳華代為兌領轉回中美公司。２一九、七○○、○○○元（七十九年三月九日）係轉
入環亞飯店合庫南京支庫支存四三五一九號帳戶，回流公司再領現。３六、九○○、
○○○元（七十九年六月二十五日）係由牟獻主代環亞飯店領現轉回。４五、三○○
、○○○元（七十九年三月二十一日）係轉入李中山合庫南京支庫支存五三三一七五
號帳戶，再轉予鄭忠忠及鄭信信。５三三、六○○、○○○元（七十九年三月三日二
五、○○○、○○○及七十九年三月十六日八、六○○、○○○元）係轉入鄭孝孝合
庫南京支庫五二○八三九號帳戶。６二八、五○○、○○○、元（七十九年五月三十
一日二二、四○○、○○○元，及七十九年六月一日六、一○○、○○○元）係轉入
鄭孝孝合庫南京支庫二三四四五號帳戶，有該股款收付明細及資金來源、去路明細表
、台灣省合作金庫南京東路支庫八十五年七月二十二日八五合金京東存字第二九八八
號函及相關資料影本附卷可稽。是系爭出售環亞飯店股票之價金，業經安排轉出。又
第二階段買受人鄭和和等七人，承買環亞飯店股票支付價金二二九、五○○、○○○
元之資金來源亦經再審被告查得其中１一八、○○○、○○○元係再審原告與系爭股
票另外出賣人簡慶齡等收取價金之回流，２九五、五○○、○○○元係中美公司職員
謝佳華分別自楊美齡及李天國等人支票存款帳戶提領，旋即以第二階段買受人鄭國仁
等人名義電匯予中美公司。３一一五、五○○、○○○元，則係由楊美齡及李中山銀
行存款帳戶轉入買受人之銀行存款帳戶，亦有該股款收付明細及資金來源、去路明細
表及相關資料影本附卷可稽。經核上開二次移轉行為係於二十二天內經由中美公司，
將再審原告股票移轉予三親等內親屬，再審原告所提示出售股票之付、收款流程證明
及相關帳證資料，復有諸多回流異常情事，已如前述，是再審原告主張本件為買賣，
殊難採信。再審被告認定再審原告有以迂迴方式贈與財產予三親等內親屬之情事，並
依遺產及贈與稅法第四條第二項規定，核課贈與稅，尚無不合。至再審原告所補提楊
美齡、李中山在國外所出具之證明文件，證明確有出借款項予第二階段買受人供作短
期週轉之用云云，因屬第三人事後補作之私文書，所借週轉金額分別高達一億四千八
百萬元及七千二百萬元，既無在台金融機構之資金往來資料佐證，並約定借貸雙方同
意於兩個月內免付利息，並於菲律賓付還清，顯與常理有違，所指有借貸關係，亦難
採信。另再審原告雖援引財政部八十七年十一月二十六日台財稅第八七一九七二八○
一號函釋意旨，主張未上市公司股票淨值之計算，就該公司持有之土地，按公告土地
現值計算時，准予減除可提列之增值稅準備，再審被告未按土地公告現值計算，明顯
違反遺產及贈與稅法第十條第三項之規定云云。然查該函釋係於計算未上市公司之淨
值，就該公司持有之土地，於須按繼承日或贈與日公告土地現值計算時，方有適用。
按「××公司之土地及房屋，其帳面價值既高於土地公告現值及房屋評定標準價格，
則土地之估價自應以其帳面價值為準，不發生再按公告現值調整其帳面價值問題，而
房屋部分之估價，亦應以其帳面價值為準。」為財政部七十二年五月十二日台財稅第
三三三二八號函所明釋，而本件因系爭環亞飯店之土地於七十八年十二月二十九日之
帳面價值為一、八八三、四五一、六七二元，較公告現值一、○七三、六九六、六六
二元高，依規定不發生再按公告現值調整其帳面價值問題，原核定不予調整，尚無違
誤；又遺產及贈與稅法第十條第三項規定之土地，係指遺產種類或贈與標的之土地，
方有適用，本件贈與標的為股票，並非土地，尚無可援用。本件係在核課期間內依據
行為時遺產及贈與稅法第三條及第四條第二項規定，新核定之贈與稅，再審原告漏未
依規定申報贈與稅，已如前述，自應依同法第四十四條規定論罰，是再審被告按核定
應納稅額處以一倍之罰鍰，並無違誤，此與再審原告依再審被告通知函，於八十二年
九月二十四日向再審被告辦理贈與稅申報部分無涉，再審原告自不得據此主張免罰。
綜上所述，再審原告所訴各節，核無足採。本件原處分洵無違誤，一再訴願遞予維持
，亦無不合。再審原告猶執前詞，聲明撤銷，為無理由。因而依行為時遺產及贈與稅
法第三條第一項及第四條第二項、同法施行細則第二十九條第一項規定，及財政部六
十五年七月九日台財稅第三四五九四號、七十年十二月三十日台財稅第四○八三三號
函釋，而駁回再審原告前訴訟程序之訴。核其所適用之法律，並無與該案應適用之法
律相違背，或於解釋判例有所牴觸之情形，自難謂原判決有行政訴訟法第二百七十三
條第一項第一款再審原因。再審原告主張，本件再審被告重新核定贈與稅，違反行政
救濟上「不利益變更禁止原則」；再審原告與中美公司間為買賣關係，再審被告無積
極證據證明再審原告與中美公司或「第二階段買受人」間確有贈與關係，而依遺產及
贈與稅法第四條第二項規定核課贈與稅並據同法第四十四條規定科處罰鍰，於法無據
云云，業經再審原告於前訴訟程序提出，為原判決詳述理由所不採，再審原告以原判
決違反本院六十二年判字第二九八號、三十九年判字第二號判例云云，核屬再審原告
一己法律上見解歧異，再審原告對之縱有爭執，要難謂為原判決適用法規錯誤，而據
為再審之理由。又原判決以本件應與相關案情之再審原告配偶等贈與稅事件綜合研判
，因再審原告不能證明本件「第二階段買受人」有支付價金之事實，而認定再審原告
係以迂迴方式贈與與財產予三親等以內親屬，而非與中美公司或「第二階段買受人」
間有買賣關係，核屬本院調查證據、認定事實職權之行使，既無違背論理法則、經驗
法則或證據法則之處，尤無違反租稅法律主義及憲法第十九條可言。至遺產及贈與稅
法第五條第六款規定，並非原判決所適用之法律，併予指明。又本件再審原告以經菲
律賓外交部暨中華民國駐菲律賓臺北經濟文化辦事處出具之證明文件為發現未經斟酌
之重要證據，證明鄭義義等五人並非再審原告子女，與再審原告亦無三親等關係，主
張本件原判決有行政訴訟法第二百七十三條第一項第十三款再審事由。惟查本件再審
卷附上開證明文件，均於西元二○○○年四月間製作，在前訴訟程序時業已存在，然
再審原告未據說明為其所不知或不能使用，今始知悉或得予利用之情形，核與首開當
事人發見未經斟酌重要證物之說明未合；且證明案外人鄭周揚、王美瑛之身分，並不
能使再審原告受較有利益之裁判，故亦難謂原判決有行政訴訟法第二百七十三條第一
項第十三款再審事由。從而，本件再審之訴並無再審理由，應予駁回。
據上論結，本件再審之訴為無理由，爰依行政訴訟法第二百七十八條第二項、第二百
八十一條、第九十八條第三項前段，判決如主文。
中　　華　　民　　國　　九十一　　　年　　　十二　　　月　　　十二　　　日
                    最 高 行 政 法 院  第 二 庭
                                審 判 長 法  官　　　徐　樹　海
                                         法  官      黃  璽  君
                                         法  官　　　鄭　淑　貞
                                         法  官　　　林　家　惠
                                         法  官　　　林　茂　權
右  正  本  證  明  與  原  本  無  異
　　　　　　　　　　　　　　　　　　　　 法院書記官　陳　盛　信
中　　華　　民　　國　　九十一　　　年　　　十二　　　月　　　十二　　　日
